ACORDAO-COMPLETO-2529014

ACÓRDÃO 1286/2022 ATA 7/2022 - SEGUNDA CÂMARA

VISTOS, relatados e discutidos estes autos em que se aprecia recurso de reconsideração interposto por Guilherme Henrique de Ávila contra o Acórdão 7360/2021-TCU-Segunda Câmara, por meio do qual o Tribunal julgou irregulares suas contas, imputando-lhe débito e aplicando-lhe multa;
ACORDAM os Ministros do Tribunal de Contas da União, reunidos em Sessão da Segunda Câmara, diante das razões expostas pelo Relator, em:
9.1. com fundamento nos arts. 32, inciso I, e 33, da Lei 8.443/1992, conhecer e negar provimento ao recurso de reconsideração;
9.2. remeter cópia deste acórdão ao recorrente.

Recurso de reconsideração interposto contra acórdão que julgou irregulares as contas do recorrente, com imputação de débito e multa.

Segunda Câmara

Município de Barretos/SP; Fundo Nacional de Desenvolvimento da Educação.

3. Recorrente: Guilherme Henrique de Ávila (XXX.983.578-XX).

13.1. Ministros presentes: Antonio Anastasia (na Presidência) e Bruno Dantas (Relator).
13.2. Ministro-Substituto convocado: André Luís de Carvalho.

BRUNO DANTAS

Ministro Aroldo Cedraz.

Cuidam os autos de recurso de reconsideração interposto por Guilherme Henrique de Ávila (peças 67 a 69) contra o Acórdão 7360/2021-TCU-Segunda Câmara (relator Ministro-Substituto Marcos Bemquerer) .
A deliberação recorrida apresentou o seguinte teor:
"9.1. julgar irregulares as contas de Guilherme Henrique de Avila, condenando-o ao pagamento das importâncias abaixo especificadas, fixando-lhe o prazo de 15 (quinze) dias, a contar da notificação, para que comprove, perante o Tribunal (art. 214, inciso III, alínea 'a', do Regimento Interno) , o recolhimento das referidas quantias aos cofres do Fundo Nacional de Desenvolvimento da Educação (FNDE) , atualizadas monetariamente e acrescidas dos juros de mora, calculados a contar da data indicada até o dia do efetivo recolhimento do débito, na forma prevista na legislação em vigor:
	Data de ocorrência
	Valor histórico (R$) 
	Débito/Crédito

	19/1/2015
	46.698,30
	Débito

	7/7/2015
	48.450,00
	Débito

	4/8/2015
	24.225,00
	Débito

	17/9/2015
	3.345,00
	Crédito

	30/9/2015
	120,00
	Crédito

	18/11/2015
	2.687,00
	Crédito

	22/12/2015
	2.096,60
	Crédito

	30/12/2015
	4.151,26
	Crédito

	29/11/2019
	5.338,65
	Crédito

9.2. aplicar a Guilherme Henrique de Avila, a multa prevista no art. 57 da Lei 8.443/1992, no valor de R$ 14.000,00 (quatorze mil reais) , fixando-lhe o prazo de 15 (quinze) dias, a contar da notificação, para que comprove, perante o Tribunal, o recolhimento da dívida ao Tesouro Nacional, atualizada monetariamente a contar da data deste Acórdão até o dia o efetivo recolhimento, caso não seja paga no prazo ora fixado, na forma da legislação em vigor;
9.3. autorizar, desde logo, nos termos dos arts. 26 e 28, inciso II, da Lei 8.443/1992:
9.3.1. o pagamento das dívidas em até 36 (trinta e seis) parcelas mensais e consecutivas, se solicitado pelo responsável, fixando-se o vencimento da primeira em 15 (quinze) dias, a contar do recebimento da notificação, e o das demais a cada 30 (trinta) dias, devendo incidir sobre cada uma delas os encargos legais devidos, na forma prevista na legislação em vigor, sem prejuízo ao vencimento antecipado do saldo devedor em caso de não comprovação do recolhimento de qualquer parcela, conforme prevê o art. 217, § 2º, do Regimento Interno deste Tribunal;
9.3.2. a cobrança judicial das dívidas, caso não atendidas as notificações;
9.4. dar ciência desta deliberação ao responsável e ao Procurador-Chefe da Procuradoria da República no Estado de São Paulo, para as providências que entender cabíveis."
Admitido o processamento do recurso, porquanto preenchidos os requisitos previstos nos arts. 32, inciso I, e 33, da Lei 8.443/1992, conferi efeito suspensivo aos subitens 9.1, 9.2, 9.3 e 9.3.2 do acórdão recorrido (peça 79) .
Instruído o presente feito, faço reproduzir, com os ajustes que julgo pertinentes, o exame técnico e o encaminhamento oferecidos pela Secretaria de Recursos deste Tribunal (peça 93) , que contou com a anuência do corpo diretivo da unidade (peça 94) e do Ministério Público junto ao TCU (peça 95) :
"2. Trata-se de tomada de contas especial (TCE) instaurada pelo Fundo Nacional de Desenvolvimento da Educação (FNDE) , em desfavor de Guilherme Henrique de Ávila (gestões 2013-2016 e 2017-2020) , tendo em vista a omissão no dever de prestar contas dos recursos recebidos por força do Programa Nacional de Inclusão de Jovens (Projovem) , da ordem de R$ 119.373,30 (peça 2) , no exercício de 2015, cujo prazo de comprovação encerrou-se em 2/12/2016.
3. O responsável foi devidamente notificado pelo órgão repassador. Diante da ausência de justificativas suficientes para elidir a irregularidade e da não devolução dos recursos, o Relatório do tomador de contas imputou responsabilidade sobre a totalidade dos recursos repassados (peça 13) 
4. No âmbito deste Tribunal, após citado, o ex-gestor apresentou defesa, acompanhada de documentação probante (peças 45/50) , alegando que (peça 63, p. 1) :
'a) cumpriu com suas obrigações previstas na Resolução CD/FNDE 8/2014, e as ações, metas e a execução do programa seguiram o plano de implementação cadastrado no Sistema Integrado de Monitoramento do Ministério da Educação (SIMEC) ; b) os técnicos do FNDE possuem acesso ao SIMEC e que não se trata de omissão de prestação de contas, pois não há qualquer irregularidade nos cadastros do SIMEC; c) houve a utilização de ferramenta equivocada para prestar contas e que a utilização de sistema distinto do recomendado deve ser tratada como mero erro formal; d) o FNDE acompanhou a execução do programa desde o início, e que não houve qualquer indício de irregularidade; e) não foi ofertado prazo legal para oferecimento de justificativas, contrariando princípios constitucionais como o do contraditório e ampla defesa; e f) o município de Barretos/SP cumpriu com a consecução das metas físicas e que efetuou 171 matrículas, conforme documento de peça 51, e que as ações foram adequadamente desenvolvidas, de acordo com prestação de contas que encaminhou em anexo, incluindo documentação referente à devolução de recursos do programa, ocorrida em 29/11/2019, no valor de R$ 5.338,65.'
5. O Relator anuiu às propostas uníssonas da SecexTCE e do Ministério Público junto ao Tribunal de Contas da União (MPTCU) , materializadas às peças 57/60, que concluíram pelo julgamento pela irregularidade das contas, imputação de débito e cominação da multa prevista no artigo 57 da Lei 8.443/92, porquanto o responsável não logrou comprovar a boa e regular aplicação integral dos recursos.
6. Inconformado, Guilherme Henrique de Ávila interpõe recurso de reconsideração (peças 67/69) , por meio do qual pleiteia o julgamento pela regularidade das contas, o reconhecimento da boa-fé e a isenção de qualquer sanção de ordem financeira.
EXAME DE ADMISSIBILIDADE
7. Reitera-se a análise preliminar de admissibilidade, promovida pela Serur (peças 70/71) e acatada pelo Exmo. Relator, Bruno Dantas (peça 79) , no sentido do conhecimento do recurso e da suspensão dos efeitos dos itens 9.1, 9.2 e 9.3 e 9.3.2 do Acórdão condenatório, com base nos artigos 32, inciso I, e 33 da Lei 8.443/1992.
EXAME DE MÉRITO
8. Delimitação
8.1. Constitui objeto deste recurso de reconsideração examinar:
a) se a documentação e argumentos apresentados são capazes de elidir o débito, a multa e as irregularidades atribuídas ao responsável;
b) se a intempestividade do trâmite processual deu causa à prescrição.
9. Das razões de defesa
10. Alega o recorrente que não há como concluir que o atraso na apresentação das contas, devidamente justificado, se deu por ato e vontade em omitir-se, pois acreditou que o pessoal técnico responsável tinha utilizado ferramenta correta para prestar contas e que seria suficiente a alimentação promovida pelo sistema SIMEC, cujo acesso é realizado pelo FNDE (peça 67, p. 3) .
11. Sustenta que, depois de ciente da instauração da Tomada de Contas Especial, providenciou o envio da prestação de contas, demonstrando a boa e regular aplicação dos recursos recebidos na execução do programa, além da comprovação da devolução do valor não utilizado de R$ 5.338,65, o que possibilita o reconhecimento da boa-fé e a elisão da irregularidade quanto à omissão no dever de prestar contas (peça 67, p. 3) .
12. Pondera que, a despeito de alguns valores terem sido repassados para a conta do Município, e não diretamente para a conta do prestador do serviço/fornecedor, a documentação juntada demonstra a efetiva aplicação dos recursos no programa (nota de empenho, nota fiscal, nota de liquidação, requisição de pagamento, comprovante de transferência bancária, entre outros documentos) , de sorte que a devolução dos recursos impugnados mostra-se injusta e totalmente desarrazoada, (peça 67, p. 4 e 7) .
13. Enfatiza que os recursos a seguir listados foram transferidos para a conta da Prefeitura e destinados ao pagamento dos servidores efetivos do município, os quais atuaram na execução do programa, tendo tal situação restado comprovada pela juntada das respectivas notas de empenho que apontam de forma clara o item da despesa (folha de pagamento) e a aplicação do recurso, qual seja, 'PROJOVEM URBANO' (peça 67, p. 4/5) :
	Empenho
	Descrição da despesa
	Valor (R$) 
	fls.

	12886
	Folha de pagamento jul/2015
	14.655,93
	134

	14183
	Folha de pagamento ago/2015
	13.672,60
	181

	15608
	Folha de pagamento set/2015
	13.672,60
	182

	17022
	Folha de pagamento out/2015
	13.672,60
	183

	18275
	Folha de pagamento nov/2015
	11.035,33
	203

	18574
	Folha de pagamento dez/2015
	13.672,60
	204

	Total
	80.381,66
	
14. Junta, à peça 68, o detalhamento dos referidos empenhos que, segundo entende, possibilita comprovar ainda mais a destinação dos recursos para execução do Projovem 2015, à medida que deles constam a especificação da despesa 'FOLHA DE PAGAMENTO', o valor, a aplicação do recurso '220.0022 - PROJOVEM- URBANO', e as datas de emissão, da liquidação e dos respectivos pagamentos (peça 67, p. 4/5) .
15. Obtempera que a ausência da assinatura do fornecedor/prestador de serviço, na nota de empenho, decorre da forma como os pagamentos foram efetuados, qual seja, transferência bancária, onde inexiste chancela do recebedor.
16. Apesar disso, prossegue, os demais documentos anexados possibilitam concluir pela correta utilização dos recursos no pagamento de despesas relacionadas ao Projovem, mesmo quando ausente o comprovante da transferência bancária, pois a despesa pode ser perfeitamente comprovada mediante as notas de empenho que foram colacionadas (peça 50) , em sua grande maioria, juntamente com o comprovante de realização de transferência bancária, nota fiscal, requisição de pagamento e nota de liquidação (peça 67, p. 5/6) .
17. Em reforço, a título de esclarecimento, apresenta o detalhamento dos empenhos obtidos, por meio do Portal E-Transparência do Município de Barretos, que comprova o efetivo pagamento e a destinação dos recursos para o programa, bem como ostenta informações sobre: fornecedor/prestador de serviço; valor de despesa; aplicação (220.0022 - PROJOVEM- URBANO) ; datas do empenho, da liquidação e do respectivo pagamento; e descrição do item, sempre relacionada à execução do programa (peça 67, p. 7) .
18. Objeta que, mesmo constando do extrato específico da conta do Projovem, o TCU, sem qualquer justificativa, não considerou os dois pagamentos efetivados mediante transferência bancária à prestadora Andreza Lima de Almeida Marques, nos valores de R$ 1.600,00 e R$ 2.500,00 (peça 67, p. 7) .
19. Arremata que, na planilha inserida no Acórdão, foram indevidamente indicados apenas os valores líquidos das despesas, mesmo tendo havido comprovação e juntada dos respectivos recibos de retenção tributária (peça 67, p. 7) .
Análise
20. Independentemente ou não de ter ocorrido dolo na omissão, é bom desde já pontuar que a violação do dever constitucional de prestar contas (art. 70, parágrafo único da Constituição Federal) , além de ensejar o julgamento pela irregularidade desta TCE (art. 16, inc. III, alínea 'a' da Lei 8.443/92) , no âmbito infraconstitucional, constitui infração penal prevista no art. 1º, inciso VII, do Decreto-Lei 201/67:
'Art. 1º. São crimes de responsabilidade dos prefeitos municipais, sujeito ao julgamento do Poder Judiciário, independentemente do pronunciamento da Câmara de Vereadores: (...) 
VII - deixar de prestar contas no devido tempo, ao órgão competente, da aplicação de recursos, empréstimos, subvenções ou auxílios internos e externos, recebidos a qualquer título.'
20.1. Dada a gravidade da inação, o dever de cuidado do Administrador público deveria ter sido exercitado de modo a certificar-se de que o órgão repassador recebeu a comprovação que alega ter sido encaminhada, ainda que por via inadequada.
20.2. Nessa perspectiva, não se pode acolher justificativa baseada na imperícia dos servidores responsáveis pela alimentação do sistema SIMEC ou em equívocos cometidos pelo responsável, como bem assinalado no Voto da Decisão combatida (peça 63) :
'7. No que diz respeito ao alegado cumprimento das obrigações previstas na Resolução CD/FNDE 8/2014, conforme apontado pela SecexTCE, o art. 23, da Resolução CD/FNDE 8/2014, indica claramente em qual sistema deveria ser registrada a prestação de contas, de modo que todos os argumentos que buscam afirmar a regularidade da apresentação da prestação de contas em sistema diverso não merecem prosperar, além do que, eventuais equívocos do responsável no cumprimento de suas obrigações não afastam o seu dever de prestar contas da regularidade dos recursos geridos.
8. Acrescente-se que o acompanhamento realizado pelo FNDE durante a execução do programa não supre a ausência da prestação de contas que deveria ter sido apresentada pelo responsável.' (grifos acrescidos) 
21. A par dessa realidade, nota-se que, além de não justificar a omissão da apresentação das contas na fase interna desta TCE, o ex-Prefeito, ao pleitear a sua absolvição, parece desconhecer que a jurisprudência desta Corte se assenta no sentido de que a apresentação intempestiva de documentação, ainda que comprove a boa e regular aplicação dos recursos federais, elide o débito, mas não afasta a omissão inicial do gestor, ensejando a irregularidade das contas com a aplicação de multa ao responsável (Acórdão 4838/2017-TCU-Segunda Câmara-Relator Marcos Bemquerer) .
21.1. Ademais, não se pode reconhecer a boa-fé do recorrente, porquanto, segundo o Acórdão 13732/2019-TCU-Primeira Câmara, Relator: Walton Alencar Rodrigues, 'No âmbito do TCU, é considerado de boa-fé o responsável que, embora tenha concorrido para o dano ao erário ou outra irregularidade, seguiu as normas pertinentes, os preceitos e os princípios do direito. A análise, portanto, é feita sob o ponto de vista objetivo, sem que seja necessária a comprovação de má-fé (dolo) , mas apenas da ausência de boa-fé objetiva.'
22. Quanto à comprovação das despesas não reconhecidas pelo Acórdão condenatório, o recorrente, além de argumentos inócuos, oferta extratos de empenhos obtidos junto ao Portal da Transparência da Prefeitura de Barretos (peça 68) e expediente remetido àquela municipalidade (peça 69) , em que são solicitadas cópias de comprovantes de pagamento e transferências bancárias, relativos a onze notas de empenho, emitidas em 2015, e cópia de documentos que comprovem o pagamento a cada um dos servidores que atuaram na execução do Projovem 2015, incluídos na folha de pagamento referentes aos empenhos 12886, 14183, 15608, 17022, 18275 e 18574, datados no mesmo exercício.
22.1. Tal tentativa de obtenção de documentos complementares, ainda que fosse bem sucedida, careceria da comprovação do nexo de causalidade dos pagamentos dos servidores com os débitos realizados na conta do programa, sem respaldo legal, em favor da conta corrente da Prefeitura, consoante se comenta a seguir.
22.2. Aliás, a ausência do nexo causal apontada pelo TCU, além de demonstrar a equidade e a razoabilidade da condenação, não foi descaracterizada pela defesa, tendo em vista que:
a) o extrato da conta corrente do Projovem, restrito ao ano de 2015, somente contempla despesas no montante de R$ 83.430,71 que, adicionado ao valor de R$ 5.338,65, devolvido em 29/11/2019, não espelha a movimentação da totalidade dos recursos recebidos, R$ 119.373,30, e a aplicação dos rendimentos financeiros auferidos no período (peça 6) ;
b) naquele extrato, apenas os débitos abaixo relacionados, referentes aos empenhos ora apresentados, não foram acolhidos pelo TCU:
	Débitos na conta corrente do Projovem
	Extratos de empenhos encaminhados

	Data
	Valor
	Localização
	Núm.
	Aplicação
	Localização

	17/9/2015
	R$ 252,00
	peça 6, p. 1
	-
	-
	-

	17/9/2015
	R$ 1.600,00
	peça 6, p. 1
	14469
	Pagamento a Andreza L A Marques
	Peça 68, p. 11

	18/11/2015
	R$ 502,80
	peça 6, p. 2
	-
	-
	-

	22/12/2015
	R$ 353,40
	peça 6, p. 2
	-
	-
	-

	29/10/2015
	R$ 13.672,60
	peça 6, p. 2
	17022
	Pagamento mês de outubro/2015
	Peça 68, p. 14

	30/9/2015
	R$ 13.672,60
	peça 6, p. 2
	15608
	Pagamento mês de setembro/2015
	Peça 68, p. 13

	31/8/2015
	R$ 13.672,60
	peça 6, p. 2
	14183
	Pagamento mês de agosto/2015
	Peça 68, p. 12

	27/11/2015
	R$ 11.035,33
	peça 6, p. 2
	18275
	Pagamento do 13º salário de 2015
	Peça 68, p. 17

	30/11/2015
	R$ 13.672,60
	peça 6, p. 2
	18574
	Pagamento mês de novembro/2015
	Peça 68, p. 18

	4/12/22015
	R$ 2.500,00
	peça 6, p. 2
	18162
	Pagamento a Andreza L A Marques
	Peça 68, p. 19

c) à exceção dos dois pagamentos em favor de Andreza Lima de Almeida Marques, consta do citado extrato bancário que todos os débitos acima correspondem a transferências para a conta da Prefeitura Municipal de Barretos, não havendo como certificar o caminho percorrido pelos recursos até os destinatários que, supostamente, estariam prestando serviços no âmbito do programa;
d) embora a cópia eletrônica dos dois empenhos emitidos para a beneficiária Andreza Lima de Almeida Marques corrobore os empenhos físicos de peça 50, p. 156 e 205, não se encontra consignada a assinatura do destinatário, não foi apresentado extrato bancário complementar que assegure o recebimento dos valores pela nominada, bem como inexiste comprovante de despesa a evidenciar gasto permitido pelo programa;
e) os empenhos de páginas 1 a 10 são inaptos à comprovação pois remetem a pagamentos promovidos antes do primeiro débito realizado na conta corrente do programa, ocorrido em 17/9/2015. Já quanto ao empenho de página 16, apesar de indicar pagamento de despesa pretensamente realizada em 19/11/2015, o débito correspondente não consta do extrato da conta do programa.
22.2. Como se vê, ao contrário do que afirma o ex-gestor, por mais que estampem minudente detalhamento, os empenhos, ainda que acompanhados de elementos adicionais (nota de empenho, nota fiscal, nota de Liquidação, requisição de pagamento e comprovante de transferência bancária) , não são passíveis atestar os gastos, mormente quando ausentes extratos bancários e comprovantes idôneos de despesa.
22.4. Na mesma toada, não há como recepcionar recibos de retenção tributária, desacompanhados de elementos probantes suficientes, a fim de considerar-se os valores brutos das despesas.
22.5. E nem que se diga que esta Corte não justificou e exclusão dos pagamentos a Andreza Lima de Almeida Marques da relação de despesas reconhecidas, uma vez que o excerto do Voto da Decisão combatida assinalou que (peça 63, p. 2) :
'11. No mais, remanesceu como débito os valores que não puderam ser comprovados, por falta de nexo com a movimentação registrada no extrato da conta específica do Projovem Urbano/2015, além dos valores referentes a notas de empenho para pagamento de servidores, que não continham assinaturas, e nem mesmo tinham como comprovar que os recursos foram efetivamente utilizados para pagamento de servidores alocados no programa.' (grifos acrescidos) 
22.6. Sendo assim, cabe concluir pela rejeição dos argumentos de defesa pois, conforme muito bem pontuado pela Unidade Técnica deste Tribunal, '... a jurisprudência do TCU é firme no sentido de exigir, do gestor público, a demonstração do vínculo causal entre os recursos públicos federais repassados por meio de convênios ou instrumentos congêneres e a efetiva realização de despesas para a consecução do objeto pactuado com os dinheiros federais. Eis alguns precedentes sobre a matéria, cujos enunciados bem retratam a questão da imprescindibilidade do nexo causal para a comprovação do regular emprego dos recursos públicos (Jurisprudência Sistematizada do TCU) '  (peça 57, subitem 19.4.6) :
'A prestação de contas deve demonstrar não só a execução do objeto pactuado no convênio, mas também o nexo de causalidade, por meio do vínculo estrito entre os recursos federais repassados e as despesas incorridas para a consecução do objeto conveniado, sem o que não há comprovação da boa e regular aplicação dos recursos públicos (Acórdão 997/2015-TCU-Plenário, Relator Ministro Benjamin Zymler) .
A mera execução física do objeto ou de parte dele não comprova o regular emprego dos recursos de convênio firmado com a União. É necessário que o responsável demonstre o nexo causal entre os recursos por ele geridos e os documentos de despesas referentes à execução, como notas de empenho, ordens bancárias, cheques, recibos ou notas fiscais e extratos bancários, com vistas a confirmar a utilização dos recursos da União no ajuste (Acórdão 5170/2015-TCU-Primeira Câmara, Relator Ministro Walton Alencar Rodrigues) .
A falta de conciliação entre notas fiscais, cheques emitidos e extratos bancários impede o estabelecimento de correlação entre os documentos informados na relação de pagamentos (Acórdão 6173/2011-TCU-Primeira Câmara, Relator Ministro José Múcio Monteiro) .'
Da verificação da possível ocorrência de prescrição
23. A não ocorrência da prescrição está bem caracterizada nos autos, seja pelo regime do Código Civil (Acórdão 1441/2016-TCU-Plenário) , seja pelo critério da Lei 9.873/1999 (MS 32.201) , ante o interregno inferior a três anos entre os possíveis termos finais (data do despacho que ordenou a citação - 20/2/2019, peça 23; e data da edição do Acórdão 7360/2021-TCU-Segunda Câmara, em 4/5/2021) e inicial de contagem (dia seguinte ao prazo final para a apresentação da prestação de contas - 3/12/2016 - peça 13, p. 1) .
24. Ante todo o exposto, mister se faz conhecer o presente recurso para, no mérito, negar-lhe provimento.
CONCLUSÃO
25. Das análises anteriores, conclui-se que:
a) as razões recursais aduzidas e os documentos apresentados pelo recorrente revelaram-se insuficientes para elidir as evidências que sustentam a sua condenação, em face da não comprovação de despesas correspondentes à porção majoritária dos recursos repassados, no âmbito do Programa Nacional de Inclusão de Jovens (Projovem) , relativos ao exercício de 2015;
b) não ocorreu prescrição, seja pelo regime do Código Civil (Acórdão 1441/2016-TCU-Plenário) , seja pelo critério da Lei 9.873/1999 (MS 32.201) .
25.1. Com efeito, propor-se-á o conhecimento deste apelo, para, no mérito, negar-lhe provimento.
PROPOSTA DE ENCAMINHAMENTO
26. Diante do exposto, submete-se à consideração superior este exame do recurso de reconsideração, interposto por Guilherme Henrique de Ávila, ex-Prefeito do Município de Barretos/SP, Acórdão 7360/2021-TCU-Segunda Câmara (peça 62) , propondo-se, com fundamento nos artigos 32, inciso I, e 33, da Lei 8.443/92, c/c o artigo 285 do RI/TCU:
a) conhecer do recurso e, no mérito, negar-lhe provimento.
b) dar ciência da deliberação que vier a ser proferida ao recorrente, ao FNDE e ao Procurador-Chefe da Procuradoria da República no Estado de São Paulo."
	É o relatório.

Kelita Priscila Ribeiro dos Santos (301.128/OAB-SP), Washington Rocha de Carvalho (136.272/OAB-SP) e outros, representando Guilherme Henrique de Ávila.

Procurador Júlio Marcelo de Oliveira.

TOMADA DE CONTAS ESPECIAL. NÃO COMPROVAÇÃO DA BOA E REGULAR APLICAÇÃO DOS RECURSOS REPASSADOS PELO FNDE POR FORÇA DO PROGRAMA NACIONAL DE INCLUSÃO DE JOVENS (PROJOVEM). CITAÇÃO. CONTAS IRREGULARES. DÉBITO. MULTA. CIÊNCIA. RECURSO DE RECONSIDERAÇÃO. ARGUMENTOS INSUFICIENTES PARA REFORMA DO JULGADO. CONHECIMENTO E NEGATIVA DE PROVIMENTO.

TOMADA DE CONTAS ESPECIAL (TCE)

Secretaria de Recursos (Serur); Secretaria de Controle Externo de Tomada de Contas Especial (SecexTCE).

Em julgamento, recurso de reconsideração interposto por Guilherme Henrique de Ávila, ex-Prefeito de Barretos/SP (gestões 2013-2016 e 2017-2020) , contra o Acórdão 7360/2021-TCU-Segunda Câmara, por meio do qual o Tribunal julgou irregulares suas contas, imputou-lhe débito e aplicou-lhe multa em razão da omissão no dever de prestar contas dos recursos repassados àquela municipalidade por força do Programa Nacional de Inclusão de Jovens (Projovem) , no exercício de 2015.
Quando da instrução da tomada de contas especial pelo Tribunal, o responsável apresentou defesa, acompanhada de documentação alegadamente comprobatória da execução das despesas. Na ocasião, o TCU entendeu que a documentação não era suficiente para comprovar a regular aplicação integral dos recursos.
Nesta oportunidade, o recorrente alega, em síntese, que os documentos apresentados seriam suficientes para atestar a execução das despesas e afastar a omissão no dever de prestar contas, e que teria ocorrido a prescrição.
Após examinar as razões recursais, a Secretaria de Recursos concluiu que não foram trazidos elementos suficientes para alterar a deliberação recorrida, razão pela qual, com a concordância do Ministério Público junto ao TCU, propõe o conhecimento e o não provimento do apelo recursal.
Preliminarmente, ratifico o despacho exarado no sentido de que o presente recurso merece ser conhecido, porquanto preenche os requisitos de admissibilidade previstos nos arts. 32, inciso I, e 33, da Lei 8.443/1992.
Quanto ao mérito, concordo com a análise empreendida pela secretaria especializada, transcrita no relatório precedente, a qual enfrentou e afastou com propriedade cada um dos argumentos apresentados pelo recorrente, razão pela qual incorporo seus fundamentos às minhas razões de decidir, sem prejuízo de breves considerações.
Bem se sabe que a não comprovação da boa e regular aplicação de recursos federais em virtude da omissão no dever de prestar contas constitui grave inobservância do dever de cuidado no trato com a coisa pública, revelando a existência de culpa grave, uma vez que se distancia do que seria esperado de um administrador minimamente diligente, o que caracteriza erro grosseiro a que alude o art. 28 do Decreto-lei 4.657/1942 (Lei de Introdução às Normas do Direito Brasileiro) , incluído pela Lei 13.655/2018 (v.g. Acórdão 6257/2021-TCU-Primeira Câmara, 1.703/2021-TCU-Segunda Câmara e 5.245/2020-TCU-Primeira Câmara) .
No caso concreto, não foram apresentados elementos suficientes para afastar a irregularidade caracterizada pela omissão no dever de prestar contas.
Isso porque, além de não justificar sua inação em prestar as contas no prazo prescrito ou na fase interna desta TCE, a apresentação intempestiva de documentação, ainda que consiga comprovar a boa e regular aplicação dos recursos federais, poderia no máximo elidir o débito, mas não afastaria a omissão inicial do gestor (v.g. Acórdão 4838/2017-TCU-Segunda Câmara, relator Ministro-Substituto Marcos Bemquerer) .
No que tange à comprovação das despesas, saliento que, de acordo com vasta jurisprudência desta Corte, para se concluir pela regular aplicação de recursos públicos transferidos por meio de convênio ou instrumentos congêneres, não basta a comprovação da execução do objeto do convênio, pois é preciso fazer prova do nexo de causalidade entre os valores repassados e as despesas incorridas. Menciono alguns acórdãos:
"A comprovação da boa e regular aplicação de recursos públicos transferidos mediante convênio e outros instrumentos congêneres evidencia-se mediante a execução física e a execução financeira da avença, acompanhada do nexo de causalidade entre uma e outra. A transferência de recursos da conta específica do convênio para outra conta ou a emissão de cheques nominais à própria entidade ou a outrem, que não seja o fornecedor do bem ou serviço, impede o estabelecimento do necessário nexo entre os recursos repassados e o objeto avençado." (Acórdão 597/2019-TCU-Segunda Câmara) 
"A prestação de contas deve demonstrar não só a execução do objeto pactuado no convênio, mas também o nexo de causalidade, por meio do vínculo estrito entre os recursos federais repassados e as despesas incorridas para a consecução do objeto conveniado, sem o que não há comprovação da boa e regular aplicação dos recursos públicos." (Acórdão 997/2015-TCU-Plenário) 
Destarte, cabe ao gestor, além da demonstração do fiel cumprimento do objeto pactuado (execução física) , demonstrar o regular emprego dos recursos públicos transferidos na execução desse (execução financeira) , em especial o nexo causal entre a execução e os documentos de despesa apresentados pelo gestor dos recursos.
Consequentemente, a ausência do nexo de causalidade entre as despesas efetuadas e o objeto pactuado por conta de recursos de convênio e outros instrumentos congêneres importa na irregularidade das contas do gestor responsável.
No recurso em tela, o responsável mais uma vez não logrou trazer aos autos elementos capazes de atestar a regular execução das despesas e/ou o nexo de causalidade entre essas e os recursos transferidos.
Com relação à alegação de prescrição da pretensão de ressarcimento deste Tribunal em consequência da aplicação, ao caso, do RE 636.886/AL (Tema 899 da repercussão geral) , limito-me a registrar o que restou consignado pelo próprio relator, Ministro Alexandre de Moraes (destaques acrescidos) :
"Os argumentos acima elencados conduzem à conclusão no sentido de que a pretensão executória de título executivo proveniente de decisão do TCU da qual resulte imputação de débito ou multa é prescritível; e, portanto, a ela se aplica o prazo prescricional da Lei de Execução Fiscal.
Nenhuma consideração houve acerca do prazo para constituição do título executivo, até porque esse não era o objeto da questão cuja repercussão geral foi reconhecida no Tema 899, que ficou adstrito, como sobejamente já apontado, à fase posterior à formação do título.
Reitere-se: Após a conclusão da tomada de contas, com a apuração do débito imputado ao jurisdicionado, a decisão do TCU formalizada em acórdão terá eficácia de título executivo e será executada conforme o rito previsto na Lei de Execução Fiscal (Lei 6.830/1980) , por enquadrar-se no conceito de dívida ativa não tributária da União, conforme estatui o art. 39, § 2º, da Lei 4.320/1964."
Ou seja, não procede a alegação, visto que a própria Suprema Corte deixou claro que o RE 636.886/AL não se aplica aos processos de controle externo.
Já sobre a pretensão punitiva do Tribunal, nos termos do entendimento firmado no Acórdão 1441/2016-TCU-Plenário, prolatado em incidente de uniformização de jurisprudência, a pretensão punitiva do TCU se subordina ao prazo geral de prescrição decenal indicado no art. 205 do Código Civil, sendo esse prazo: contado a partir da data de ocorrência da irregularidade sancionada; interrompido pelo ato que ordenar a citação, a audiência ou oitiva da parte; e suspenso sempre que o responsável apresentar elementos adicionais de defesa.
Nesse sentido, e de acordo com a instrução precedente, não ocorreu a prescrição da pretensão punitiva do TCU, uma vez que a irregularidade sancionada data de 2/12/2016 e o ato que determinou a citação foi expedido em 17/2/2020 (peça 23) , antes, portanto, do interregno de dez anos.
Sendo assim, ante a ausência de elementos capazes de alterar o juízo anteriormente formulado, não é possível reformar o julgado, como pretende o recorrente.
Feitas essas considerações, entendo que se deve conhecer e negar provimento ao presente recurso, mantendo-se inalterado o Acórdão 7360/2021-TCU-Segunda Câmara.
Pautado o processo com antecedência regimental, veio aos autos, na data da sessão, pedido de retirada de pauta sob alegação de que os mesmos fatos estariam sendo apreciados em ação civil pública perante a Justiça Federal de Barretos/SP, em cujos autos haveria depoimentos que supostamente indicariam o nexo causal necessário à comprovação dos recursos transferidos à conta corrente da Prefeitura (peça 96) .
Indefiro o pedido em razão do princípio da independência das instâncias e da ausência de coisa julgada no processo judicial mencionado. Em adição, esta Corte só admite provas documentais e a transferência de recursos à conta bancária estranha ao objeto só permitiria reestabelecimento do nexo de causalidade mediante conciliação bancária minuciosa das movimentações financeiras por meio de extratos bancários, que não vieram aos autos.
Ante o exposto, voto por que o Tribunal adote o Acórdão que ora submeto à deliberação deste Colegiado.
TCU, Sala das Sessões, em 22 de março de 2022.
Ministro BRUNO DANTAS 
Relator